【裁判字號】    96,訴,4488
【裁判日期】    970118
【裁判案由】    殺人未遂
【裁判全文】
臺灣高雄地方法院刑事判決              96年度訴字第4488號
公  訴  人  臺灣高雄地方法院檢察署檢察官
被      告  戊○○
選任辯護人  連立堅律師
選任辯護人  李淑欣律師
上列被告因殺人未遂案件，經檢察官提起公訴（96年度偵字第
16965號），本院判決如下：
    主  文
本件公訴不受理。
    理  由
一、公訴意旨略以：被告駱建一於民國96年6 月7 日下午7 時30
    分許，在其位於高雄縣林園鄉○○路70巷12之100 號住處內
    ，因不滿鄰居甲○○、丙○○，明知以菜刀、冷凍調理刀揮
    砍頭部、頸部，將導致他人死亡，仍於飲用高梁酒1 杯後，
    手持菜刀、冷凍調理刀至毗鄰甲○○、丙○○所有門牌號碼
    高雄縣林園鄉○○路70巷12之101 號之住處，基於殺人之犯
    意，先向丙○○喊「要殺死妳全家的人」，再持菜刀、冷凍
    調理刀往丙○○頭部以上往下方向砍殺，丙○○因閃避得及
    而受有右手中指撕裂傷，駱建一再轉向甲○○，以右手刀子
    往甲○○頭部左上方砍揮後，復以左手刀子往甲○○脖子揮
    砍，並一邊喊叫「要給你們死」等語，致甲○○受有頭部、
    背部與右前臂撕裂傷；嗣因甲○○之朋友丁○○在屋外見狀
    ，立即報警處理，因認被告所為係犯刑法第271 條第2 項、
    第1 項殺人未遂罪嫌等語。
二、按殺人與傷害之區別，應以有無殺意為斷，即行為人於下手
    時有無決意取被害人生命為準；行為人於行為當時，主觀上
    是否有殺人之故意，除應斟酌其使用之兇器種類、攻擊之部
    位、行為時之態度與表示外，尚應深入觀察行為人與被害人
    之關係、衝突之起因、行為當時所受之刺激、下手力量之輕
    重、被害人受傷之情形及行為人事後之態度等各項因素綜合
    予以研析，殊不能僅以口頭之詞語，遽認其必有殺人之犯意
    （最高法院20年非字第104 號、78年臺上字第5216號判例意
    旨意旨參照）。
三、本件公訴意旨認被告駱建一涉犯刑法第271 條第2 項、第1
    項之殺人未遂罪嫌，乃係以被告於警詢及偵查中之供述、被
    害人甲○○、丙○○及證人丁○○之證述、建佑醫院之診斷
    證明書2 紙及菜刀、冷凍調理刀各1 把扣案，玆為論據。訊
    據被告固不否認於上開時、地以上開刀械傷及被害人之情，
    惟堅詞否認有殺人之故意，並辯稱：當天是因喝醉酒後，不
    知發生何事，沒有要殺被害人的意思等語。經查：
  (一)證據能力方面：
    被告駱建一、辯護人及公訴人於本院審理時均同意證人即被
    害人甲○○、丙○○及證人丁○○於警詢、偵查中所為之陳
    述，建佑醫院之診斷證明書2 紙、甲○○及丙○○之病歷資
    料各1 份、甲○○之殘障手冊1 份、駱建一之高雄市木工業
    職業工會會員證1 份、現場照片4 張及本院審理時所拍攝之
    照片5 張，得作為證據，而本院審酌前開證人於警詢及偵查
    中所為之陳述及前開書面作成時之狀況，俱認為適當，依刑
    事訴訟法第159 條之5 第1 項，應均有證據能力。
  (二)實體方面：
    1.被害人等2 人遭被告持刀砍傷之事實，迭據被害人甲○○
      、丙○○於警訊、偵查及本院審理時指訴明確（警卷第7
      至11頁、偵卷第18、19頁、本院卷第54至64頁），並有證
      人丁○○於警詢及偵查中之證述相佐（警卷第4 至6 頁、
      偵卷第18頁），且被害人甲○○受有頭部撕裂傷、背部撕
      裂傷、右前臂撕裂傷，被害人丙○○受有右手中指撕裂傷
      等傷害之事實，亦有建佑醫院診斷證明書2 份在卷可稽（
      警卷第13、14頁），是客觀上被害人甲○○及丙○○確有
      遭被告砍傷乙節，固堪以認定。
    2.惟查被告與被害人甲○○、丙○○夫妻2 人係鄰居朋友關
      係，彼此間並無恩怨，且被害人夫妻2 人之女兒尚稱被告
      為乾爹，業據證人即被害人甲○○、丙○○於本院審理時
      結證綦詳（本院卷第55、60頁），而堪認定，則參諸常理
      ，已難認被告對相識且互無仇隙之被害人等2 人，存有任
      何殺害之動機。
    3.又被害人甲○○於96年6 月7 日遭被告砍傷後，係於同日
      晚間7 時55分許前至建佑醫院急診就醫，當時所受傷勢為
      左後枕部4 ×1 ×1 公分（長寬深）、右側背部7 ×0.2
      ×0.2 公分（長寬深）、右側前臂1 ×0.5 ×0.5 公分（
      長寬深）、左側第三手指0.2 ×0.2 公分（長寬），經縫
      合傷口後，即於當晚8 時35分許自行離院；而被害人丙○○遭被告砍傷後，亦係於同日晚間8 時12分許前至建佑醫
      院急診就醫，當時其所受之傷勢為右手中指開放性傷口2
      ×0.5 ×0.5 公分（長寬深），經縫合傷口後，亦於當晚
      8 時35分許自行離院，此有建佑醫院96年11月20日建佑院
      字第09600281號函復意旨暨附被害人急診病歷2 份在卷足
      憑（本院卷第11至17頁），足認被害人2 人所受之傷害並
      非甚大、甚深，顯見被告用力非猛；再參諸證人即被害人
      甲○○於本院審理時具結證稱：「被告砍我那天應該就是
      他酒醉了。」、「我與被告應沒有什麼仇恨，但當天被告
      一過來就拿刀子在揮舞，揮一陣子後就砍我，我還有試著
      叫被告，但是被告好像沒有清醒，被告應該是正握刀子，
      也就是刀柄朝前的方式向我揮過來。」、丙○○亦具結證
      稱：「（問：96年6 月7 日被告是如何去你們家？）當時
      我們已吃飽飯，我自己坐在門外的庭院，就聽到被告在他
      自己家門口大喊大叫，我就跑回家裡，並且把紗門關起來
      ，但我要把門關起來但還沒全部關上時，被告就把門打開
      了，被告在他家門口喊叫時，手上有無拿刀我不知道，至
      於開門時被告手上有無拿刀我也不知道（證人後改稱：我
      現在回想被告打開紗門時，手上有拿壹把刀子），那時我
      要關門，但被告要把紗門打開，因為被告手上有拿刀子，
      被告是持刀由上往下揮向我，被告揮刀的幅度並沒有很大
      。」、「（問：被告在警局時，精神狀況如何？）他被銬
      著，且在睡覺。」等語（本院卷第55、56、60至62頁），
      已堪信被告係在酒醉之後，一時情緒失控，方持上開刀械
      任意揮砍，是被告並非出於蓄意，自無暇思考所持刀械究
      竟傷及被害人何處，且亦無餘裕慮及可能導致之後果，故
      難僅憑被害人甲○○之傷勢為頭、背部位之表淺外傷或被
      告所持之刀械確屬銳利等情，即遽謂被告早於發動或遂行
      攻擊行為時確已具有致被害人於死之主觀犯意可言。
    4.另被害人甲○○、丙○○於警詢、偵查中固指訴稱：被告
      持刀砍我時，有說「春德我要你死」、「要殺你全家」、
      「給你死」等語（警卷第8 、10頁、偵卷第19頁）。惟按
      持刀砍人，是否有殺人之決意，原應參酌當時情況，觀其
      行為之動機，視其下手之情形，及砍向之部位，與受傷之
      輕重等等，以為綜合之判斷，殊不能僅以口頭之「給你死
      」或「殺」之語詞，即謂其有殺人之意思，此與對小孩之
      「你再淘氣就打死你」，或對成人之「你再嘮嘮叨叨就殺
      你」，不足以此即認其有殺人犯意者，正屬相同（最高法
      院77年度台上字第1609號判決意旨足供參考），故實難僅
      以被告於案發當時之若干情緒性用語，即斷認被告具有故
      意殺人之犯意。況甲○○於本院審理時以證人身分具結證
      稱：「被告還有隨便的喊叫，叫我們去死」、丙○○於本
      院審理時亦以證人身分具結證稱：「（問：被告在砍你時
      ，有無說什麼？）我聽不懂被告在說什麼。」等語（本院
      卷第56、63頁），與前揭警詢、偵查中之陳述內容並非全
      然相符，前後指訴內容既屬不一，則本院自難逕依告訴人
      於警詢、偵查中之指訴，即認定被告有殺人之犯意。
    5.再者，被害人甲○○於本院審理時供稱其係156 公分高、
      在公司擔任掃地工，沒有作其他粗重之工作，其左腳曾因
      發生車禍而受傷等語（本院卷第59頁），並庭呈殘障手冊
      1 份附卷為憑（本院卷第65頁），本院即當庭勘驗證人甲○○之左腳舊傷，確有1 處自大腿經過膝蓋約30公分長之
      開刀痕跡無訛（本院卷第59頁）；而被告則自承其身高約
      156 公分至158 公分左右，係造漁船的木工，平日需要搬
      一些粗重的東西，如果當日沒有喝醉，證人甲○○不可能
      擋得住及拉得住他，並提出木工職業工會會員證影本1 份
      附卷供參（本院卷第59、66頁），本院亦當庭拍攝被告及
      證人甲○○站立時之身高對照相片3 張在卷以供比對（本
      院卷第68頁），足徵被告之身高略高於證人甲○○，且甲○○確因左腳受傷而有行動不便之情形，故倘若被告於案
      發當時手持雙刀確有意殺害甲○○者，則甲○○所受傷害
      絕無可能僅止於數處表淺撕裂傷而已，亦無可能於就醫縫
      合傷口後，當日便能離院返家。準此，被告應無致被害人
      於死之犯意可言。
    6.綜上，本院審酌被告並無殺害被害人等2 人之動機，本案
      乃偶因被告酒醉情緒失控而起，常人當不致因此即蒙生殺
      人犯意，被害人傷勢均屬輕微外傷，並未傷及筋骨或重要
      器官，被告於事後旋與被害人洽商和解，並業已償付被害
      人金錢等一切情狀（偵卷第27頁），認被告自始至終應均
      無致被害人於死之意，是關於被告所陳其並無殺人犯意之
      辯詞，合於真實，可堪採信。此外，本院復查無其他積極
      證據足資認定被告存有殺人犯意，故核被告持刀攻擊被害
      人之所為，乃係犯刑法第277 條第1 項之普通傷害罪，公
      訴意旨認被告所為係犯同法第271 條第2 項、第1 項之殺
      人未遂罪嫌，容有誤會。
四、末按告訴乃論之罪，告訴人於第一審辯論終結前，得撤回其
    告訴；又告訴經撤回者，法院應諭知不受理之判決，刑事訴
    訟法第238 條第1 項及第303 條第3 款分別定有明文。又刑
    事判決得就起訴之犯罪事實變更檢察官起訴所引應適用之法
    條者，以科刑或免刑判決為限，本件檢察官以殺人未遂起訴
    ，經原審審理結果，認為被告所犯實為傷害罪，未經合法告
    訴，則於判決理由欄敘明其理由逕依刑事訴訟法第303 條第
    3 款諭知不受理判決即可，原無適用同法第300 之餘地（最
    高法院41年度台上字第567 號、71年度台上字第6600號判決
    參照）。查本案被告經檢察官提起公訴，認其涉犯刑法第
    271 條第2項 、第1 項之殺人未遂罪嫌，惟本院認被告持刀
    攻擊被害人等2 人之所為，均係犯刑法第277 條第1 項之普
    通傷害罪，此部分之公訴意旨尚有誤會，業如前述，而刑法
    第277 條第1 項之普通傷害罪依同法第287 條前段之規定，
    係屬告訴乃論之罪，因告訴人甲○○及丙○○業已分別於偵
    查中及本院審理時具狀撤回告訴，有撤回告訴狀2 份在卷可
    按（偵卷第28、29頁，本院卷第71至73頁），是揆諸首揭法
    文規定意旨，爰不經言詞辯論，逕為諭知不受理之判決。
據上論斷，應依刑事訴訟法第303 條第3 款，判決如主文。
本案經檢察官乙○○到庭執行職務。
中    華    民    國    97    年    1     月    18    日
                  刑事第十二庭  審判長法  官  洪碩垣
                                      法  官  施介元
                                      法  官  葉文博
以上正本證明與原本無異。
如不服本判決應於收受本判決後10日內向本院提出上訴書狀，並
應敘述具體理由，如未敘述上訴理由者，應於上訴期間屆滿後20
日內補提理由書狀於本院（均須按他造當事人之人數附繕本）「
切勿逕送上級法院」。
中    華    民    國    97    年    1     月    18    日
                                      書記官  李柏親


司法院資訊處製作；財團法人民間司法改革基金會備份。
